【裁判字號】    97,上訴,917
【裁判日期】    970513
【裁判案由】    違反毒品危害防制條例
【裁判全文】
臺灣高等法院臺中分院刑事判決         97年度上訴字第917號
上  訴  人
即  被  告  乙○○
上列上訴人因違反毒品危害防制條例案件，不服臺灣南投地方法
院97年度訴字第62號，中華民國97年2 月15日第一審判決（起訴
案號：臺灣南投地方法院檢察署96年度毒偵字第1910、2038、20
40號），提起上訴，本院判決如下：
    主  文
原判決關於乙○○所犯附表一編號二、三部分，暨定應執行刑部
分均撤銷。
乙○○施用第一級毒品，累犯，處有期徒刑壹年；又施用第一級
毒品，累犯，處有期徒刑壹年。
其他上訴駁回。
乙○○撤銷改判與上訴駁回部分所處之有期徒刑，應執行有期徒
刑貳年伍月。
    事  實
一、乙○○前有多次施用毒品前科，復於九十一年間因施用毒品
    案件，經臺灣彰化地方法院以九十一年度毒聲字第二七五三
    號裁定強制戒治，於九十二年十一月七日執行完畢；又同前
    案之施用毒品犯行，並經臺灣南投地方法院以九十一年度訴
    字第七三一號判決判處有期徒刑一年確定；於九十三年間再
    為毒品之施用，復經臺灣南投地方法院以九十三年度訴字第
    二九０號判決判處有期徒刑一年四月確定；上開罪刑經接續
    執行，於九十五年三月二十八日執行完畢。然其猶無悔悟，
    於上開觀察勒戒及有期徒刑分別執行完畢後，均五年內，又
    基於施用第一級毒品海洛因之犯意，於附表一所示之時間、
    地點，以附表一所示之施用方式，分別各施用海洛因一次，
    共計施用海洛因三次。嗣經警分別於附表二各該編號所示之
    時間、地點接連三次查獲被告施用毒品犯行。
二、案經南投縣政府警察局草屯分局先後報請臺灣南投地方法院
    檢察署檢察官偵查起訴。
    理  由
一、上開事實，業據被告乙○○於原審及本院審理時坦承不諱（
    見原審卷第三六、三七頁、本院卷第三五頁反面），且經警
    先後三次採集其尿液均送詮昕科技股份有限公司鑑驗結果，
    被告之上開先後三次採集之尿液均呈施用海洛因後之嗎啡陽
    性反應，此有南投縣政府警察局草屯分局委託鑑驗尿液代號
    與真實姓名對照表二份、南投縣政府警察局草屯分局九十六
    年查獲毒品危害防制條例案件涉嫌人之尿液檢驗編號清冊一
    份、詮昕科技股份有限公司出具之濫用藥物尿液檢驗報告三
    份在卷可稽（附表二編號１時間查獲之採尿鑑驗：見九十六
    年度毒偵字第一九一０號偵卷第五、六頁，附表二編號２時
    間查獲之採尿鑑驗：見九十六年度毒偵字第二０三八號偵卷
    第五、七頁，附表二編號３時間查獲之採尿鑑驗：見九十六
    年度毒偵字第二０四０號偵卷第四、五頁）。依鑑識實務，
    海洛因施用入人體後水解還原成嗎啡，再循嗎啡之代謝方式
    排出體外，且吸食或施打煙毒者，經人體代謝作用於八小時
    內，即有百分之三十之量排出，二十四小時之後，續有約剩
    餘量之百分之九十再排出，七十二小時之後仍有剩餘微量排
    出，吸食或施打者個人體質不同，其排出時間亦會有差異。
    被告自白於附表一所示時間施用第一級毒品海洛因三次等語
    ，足認被告自白核與事實相符，堪可採為論罪科刑之依據。
    再者，按施用第一級毒品為犯罪行為，毒品危害防制條例第
    十條第一項定有處罰明文，惟基於刑事政策，對合於一定條
    件之施用者，則依同條例第二十條、第二十三條之規定，施
    以觀察、勒戒及強制戒治之保安處分。又毒品危害防制條例
    於九十二年七月九日修正公布，自九十三年一月九日施行，
    其中第二十條、第二十三條將施用毒品之刑事處遇程序，區
    分為「初犯」及「五年內再犯」、「五年後再犯」。依其立
    法理由之說明：「初犯」，經觀察、勒戒或強制戒治後，應
    為不起訴處分或不付審理之裁定；經觀察、勒戒或強制戒治
    執行完畢釋放後，「五年內再犯」者，因其再犯率甚高，原
    實施之觀察、勒戒及強制戒治既已無法收其實效，爰依法追
    訴或裁定交付審理（最高法院九十五年度台非字第二九六號
    判決意旨參照）。經查，被告前於九十一年間之施用毒品案
    件，經臺灣彰化地方法院以九十一年度毒聲字第二七五三號
    裁定強制戒治，於九十二年十一月七日執行完畢之事實，亦
    有臺灣高等法院被告前案紀錄表一份在卷可按，是被告係於
    強制戒治執行完畢後，五年內又為本案如附表所示之施用海
    洛因行為甚明；從而，本案事證明確，被告犯行堪予認定。
二、核被告乙○○所為，係犯毒品危害防制條例第十條第一項之
    施用第一級毒品。被告持有海洛因之低度行為，應為其施用
    海洛因之高度行為所吸收，不另論罪。被告所犯三次施用海
    洛因，犯意各別，行為互殊，應予分論併罰。被告前因九十
    一年間之施用毒品行為，經臺灣南投地方法院以九十一年度
    訴字第七三一號判決判處有期徒刑一年確定；九十三年間再
    為毒品之施用，復經臺灣南投地方法院以九十三年度訴字第
    二九０號判決判處有期徒刑一年四月確定；上開罪刑經接續
    執行，於九十五年三月二十八日執行完畢，此有臺灣高等法
    院被告前案紀錄表可據，被告於前揭有期徒刑執行完畢後五
    年內故意再犯本件有期徒刑以上之罪，為累犯，前揭所犯各
    罪均依刑法第四十七條第一項規定加重其刑。原審就附表一
    編號１部分，認被告罪證明確，適用毒品危害防制條例第十
    條第一項、刑法第十一條前段、第四十七條第一項等規定，
    並審酌被告早於八十八年間即因施用毒品行為，經臺灣彰化
    地方法院裁定觀察勒戒，執行完畢，復由臺灣彰化地方法院
    檢察署處分不起訴，八十九年間復為毒品之施用，經臺灣南
    投地方法院裁定觀察勒戒、強制戒治，執行完畢，且同案施
    用毒品行為，並由臺灣南投地方法院判處罪刑確定，亦執行
    完畢，九十一年間再犯施用毒品行為，復由臺灣彰化地方法
    院裁定強制戒治，且同案犯行，並經臺灣南投地方法院判處
    有期徒刑一年確定，尚未執行，即在九十三年間又為毒品之
    施用，再由臺灣南投地方法院判處有期徒刑一年四月確定，
    九十一、九十三年間所犯上開罪刑，並接續執行均已執行完
    畢，然復為本案之施用毒品行為等情，均有臺灣高等法院被
    告前案紀錄表足憑，則其早於八十八年間起即有施用毒品行
    為，先後經二次觀察勒戒，二次強制戒治，且曾由檢察官處
    分不起訴，獲邀寬典，仍無悔悟，猶連續於八十九、九十一
    、九十三年間陸續因毒品之施用，三度遭判處罪刑確定，罪
    刑並均執行完畢，復再犯本案三次施用毒品犯行，足見其深
    陷毒癮，雖屢遭戒毒處遇並被判處刑罰，仍難以自拔，且被
    告多年來無視於我國刑法法制之禁令，屢犯施用毒品之犯行
    ，對於我國刑法法制尊嚴破壞尤甚，惟念其於審理中已坦承
    全部犯行，犯後態度尚佳等一切情狀，量處被告有期徒刑一
    年。核其認事用法俱無不當，量刑亦稱允洽。被告就此部分
    上訴請求從輕量刑，並無理由，應予駁回。
三、按此次立法理由針對吸毒犯行固有提到：「恐因數罪併罰而
    有量刑過重而產生不合理現象之現象一節，在實務運用上，
    應可參考德、日等國之經驗，委由學界及實務以補充解釋之
    方式，發展接續犯之概念，對於合乎接續犯或包括的一罪之
    情形，認為構成單一之犯罪，以限縮數罪併罰之範圍，用以
    解決上述問題。」等語。惟上揭論述，顯然並未認以往實務
    對於施用毒品行為採連續犯而未採接續犯甚或集合犯之見解
    ，有何不當，考其上揭用語之目的，應僅係提出一種解決「
    『恐』產生量刑過重現象」之想法供實務、學界參考。本次
    刑法修正既廢除連續犯及常業犯之規定，為達罰當其罪，符
    合罪刑相當原則目的，自不宜以原有連續犯或常業犯量刑標
    準之舊思維，為數罪併罰定執行刑之依據，業如前述。且修
    法前實務上因被告較後或較前之施用毒品行為未及為法院審
    酌，復因二者具有連續犯關係而為前案既判力所及，致無法
    對被告該次施用毒品行為予以論罪處罰之不合理現象所在多
    有，此次修法刪除連續犯規定而論以數罪併罰結果，一方面
    可避免上述不合理現象之發生，另方面透過法院嗣後以裁定
    定其應執行之刑時，得以綜合審酌裁量出一適當之應執行刑
    ，應更能切合此次修法用意，並解決修法理由所謂恐因數罪
    併罰而有量刑過重而產生不合理現象之問題。是立法理由提
    及之恐因數罪併罰而有量刑過重而產生不合理之現象，依本
    院見解，應由法院於定其應執行之刑時，基於罰當其罪，符
    合罪刑相當原則目的之考量，予以綜合判斷裁量出一適當之
    應執行之刑，以資調節。經查，原審就附表一編號２、３部
    分認被告罪證明確，而予論罪科刑，固非無見，惟按刑事審
    判旨在實現刑罰權分配之正義，故法院對於有罪被告之科刑
    ，應符合罪刑相當之原則，使輕重得宜，罪當其罪，以契合
    社會之法律感情，此所以刑法第五十七條明定科刑時應審酌
    一切情狀，尤應注意該條各款所列事項以為科刑輕重之標準
    ，縱使基於目的性之考量，認定有犯罪預防之必要，而必須
    加重裁量時，亦僅得在罪責相當性之範圍內為加，不宜單純
    為強調刑罰之威嚇功能，而從重超越罪責程度，務求「罪刑
    相當」。又科刑之判斷依照刑法第五十七條各款規定，必須
    就行為人涉案環境中一切主客觀情狀，基於個別處遇之刑罰
    矯治原則詳實審酌，其因屢犯同一罪名而有加強制裁之必要
    者，固非不得酌予從重處斷，但此究非絕對而劃一之考量；
    藥物濫用類型之犯罪，在立法本質上屬於牴觸國家醫藥衛生
    政策之法定犯，就行為背景而言則為出於社會適應不良之慢
    性自殘行為，除非別有強化一般預防功能之特殊事由，在處
    遇手段之選擇上理應儘先考量如何激發其接受矯正之自我意
    志，非至萬不得已，不宜盡與積極危害公眾或他人之自然犯
    同其待遇，致使遽行壓縮其社會適應空間而增加矯治上所不
    必要之困難。被告雖於八十九年至九十三年間有三次因施用
    毒品而被法院判刑確定，並均已執行完畢之犯罪紀錄，但被
    告上開所犯均經處罰而執行玩畢，上開前科對於本案僅屬其
    品行或生活狀況等量刑應予審酌之情狀，併參酌前開修法之
    說明，如以現行法已廢除連續犯之規定而改為一罪一罰，及
    科刑之主要基礎仍在行為人之責任觀之，原判決徒就附表一
    編號２、３部分分別加重量處被告有期徒刑一年二月、一年
    四月，對於人身自由所加之限制不能謂為輕微，尚有量刑過
    重之微瑕。被告就此部分上訴主張原審量刑過重，非無理由
    ，自應將原審判決就附表一編號２、３及定執行刑部分予以
    撤銷改判。爰審酌被告早於八十八年間即因施用毒品行為，
    經臺灣彰化地方法院裁定觀察勒戒，執行完畢，復由臺灣彰
    化地方法院檢察署處分不起訴，八十九年間復為毒品之施用
    ，經臺灣南投地方法院裁定觀察勒戒、強制戒治，執行完畢
    ，且同案施用毒品行為，並由臺灣南投地方法院判處罪刑確
    定，亦執行完畢，九十一年間再犯施用毒品行為，復由臺灣
    彰化地方法院裁定強制戒治，且同案犯行，並經臺灣南投地
    方法院判處有期徒刑一年確定，尚未執行，即在九十三年間
    又為毒品之施用，再由臺灣南投地方法院判處有期徒刑一年
    四月確定，九十一、九十三年間所犯上開罪刑，並接續執行
    均已執行完畢，然復為本案之施用毒品行為等情，均有臺灣
    高等法院被告前案紀錄表足憑，則其早於八十八年間起即有
    施用毒品行為，先後經二次觀察勒戒，二次強制戒治，且曾
    由檢察官處分不起訴，獲邀寬典，仍無悔悟，猶連續於八十
    九、九十一、九十三年間陸續因毒品之施用，三度遭判處罪
    刑確定，罪刑並均執行完畢，復再犯本案三次施用毒品犯行
    ，且被告多年來無視於我國刑法法制之禁令，屢犯施用毒品
    之犯行，對於我國刑法法制尊嚴破壞尤甚，惟念其於原審及
    本院審理中已坦承全部犯行，犯後態度尚佳等一切情狀，就
    附表編號一２、３部分分別量處如主文第二項所示之刑，以
    示懲儆。被告乙○○撤銷改判及駁回上訴部分，則由本院參
    酌前揭所述數罪併罰定執行刑之各項原則，酌定其應執行刑
    如主文第四項所示之刑。
據上論斷，應依刑事訴訟法第三百六十八條、第三百六十九條第
一項前段、第三百六十四條、第二百九十九條第一項前段，毒品
危害防制條例第十條第一項，刑法第十一條前段、第四十七條第
一項、第五十一條第五款，判決如主文。
本案經檢察官甲○○到庭執行職務。
中    華    民    國    97    年    5    月    13    日
            刑事第七庭    審判長法  官  林  榮  龍
                                法  官  江  錫  麟
                                法  官  張  惠  立
上列正本證明與原本無異。
如不服本判決應於收受送達後十日內向本院提出上訴書狀，其未
敘述上訴之理由者並得於提起上訴後十日內向本院補提理由書 (
均須按他造當事人之人數附繕本)。
                                書記官  林  育  德
中    華    民    國    97    年    5    月    13    日
附錄：本案論罪科刑法條全文
毒品危害防制條例第10條第1項
施用第一級毒品者，處 6 月以上 5 年以下有期徒刑。
附表一（施用海洛因之犯行）
┌──┬──────┬──────┬─────────┬──────┐
│編號│  時    間  │  地    點  │   施 用 方 式    │  偵查案號  │
├──┼──────┼──────┼─────────┼──────┤
│ １ │96年9月11日 │南投縣草屯鎮│以針筒注射之方式  │96年度毒偵字│
│    │下午1時許   │碧山路348巷 │                  │第1910號卷  │
│    │            │13號住處    │                  │            │
├──┼──────┼──────┼─────────┼──────┤
│ ２ │96年10月13日│南投縣草屯鎮│以針筒注射之方式  │96年度毒偵字│
│    │下午1時許   │碧山路348巷 │                  │第2038號卷  │
│    │            │13號住處    │                  │            │
├──┼──────┼──────┼─────────┼──────┤
│ ３ │96年10月23日│南投縣草屯鎮│以針筒注射之方式  │96年度毒偵字│
│    │下午1時許   │碧山路348巷 │                  │第2040號卷  │
│    │            │13號住處    │                  │            │
└──┴──────┴──────┴─────────┴──────┘
附表二（查獲之時間、地點）
┌──┬──────┬────────────────┬──────┐
│編號│  查獲時間  │    查     獲     地     點     │  偵查案號  │
├──┼──────┼────────────────┼──────┤
│ １ │96年9月13日 │在南投縣草屯鎮○○路342號前     │96年度毒偵字│
│    │下午2時許   │                                │第1910號卷  │
├──┼──────┼────────────────┼──────┤
│ ２ │96年10月15日│在南投縣草屯鎮○○路150號前     │96年度毒偵字│
│    │下午5時許   │                                │第2038號卷  │
├──┼──────┼────────────────┼──────┤
│ ３ │96年10月25日│在南投縣草屯鎮○○路與中和路口  │96年度毒偵字│
│    │上午11時52分│                                │第2040號卷  │
│    │許          │                                │            │
└──┴──────┴────────────────┴──────┘


司法院資訊處製作；財團法人民間司法改革基金會備份。
